臺灣高等法院臺中分院民事判決　九十四年度再易字第一三號
　　　再審原告　乙○○○○○○.
　　　再審被告　甲○○
右當事人間請求債務不履行損害賠償事件，再審原告對於中華民國九十三年七月十三
日本院九十二年度上易字第四五二號確定判決提起再審之訴，本院判決如下：
　　　主　　　文
再審之訴駁回。
再審訴訟費用由再審原告負擔。
　　　事　　　實
甲、再審原告方面：
一、聲明：求為判決
（一）原確定判決不利於再審原告部分廢棄。
（二）再審被告應給付再審原告新台幣（下同）二十七萬零八百六十六元整，及自民
      國（下同）八十二年六月三十日起至清償日止，按年息百分之五計算之利息。
（三）再審及前審之訴訟費用由再審被告負擔。
二、陳述：
（一）原確定判決係以再審原告於取得再審被告所交付房屋設計圖後，未申請地政機
      關測量指界，未洽知再審被告即自行僱工建造，並本身擔任監工，自為建築為
      由，認再審原告應負百分之六十之過失責任。惟查，再審原告因與訴外人陳素
      蓮之不當得利之訴訟，再審原告於九十三年十二月七日閱卷時，發現該案向田
      中鎮公所調閱建物之建築執照資料載有「開工日期：民國八十一年六月二十五
      日」，且其中關於基礎、一樓板、二樓板、三樓板及竣工等勘驗項目部分均經
      承造人會同監造人查核簽章。
（二）依台灣省建築管理規則第二十八條第一項：建築工程必勘驗部分，依左列施工
      階段辦理：第一款：放樣勘驗：建築物放樣後，控掘基礎土方前。第二款：基
      礎勘驗：基礎土方挖掘後、澆置混凝土前，其為鋼筋混凝土構造者，配筋完畢
      ，如有基樁者，基樁施工完成。同法條第二項前段：前項勘驗應包括建築物位
      置相關事項。同法條第三項：申報勘驗之文件應經承造人會同監造人查核簽章
      後該階段工程施工前送達當地主管建築機關次日方得繼續施工等規定。因兩造
      委託處理事務非只設計、監造，尚包含承造，其申請文件均由再審被告在處理
      ，由此可見，再審被告事先已受再審原告之告知，而蓋有監造人與承造人之印
      章，否則不能完成建築物。又本件之開工日期為八十一年六月二十五日已如前
      述，同年九月三十日土地分割，十月五日登記完畢，簡言之，是先建造後分割
      ，亦未越界址建築，故申請地政機關測量指界，非爭執重點。
（三）綜上所述，再審被告事先已受再審原告之告知，故再審原告不應負百分之六十
      過失責任。爰提起再審之訴，請求再審被告再給付依再審原告所受損害新臺幣
      （下同）四十五萬一千四百四十四元計算之百分之六十部分，即二十七萬零八
      百六十六元（451444×0.6=270866）。
（四）再審原告於九十三年十二月七日發見建築執照，即為得使用該證物，且自知悉
      時起算，迄今尚未逾三十日之不變再審期間，本件判決確定日期為九十三年八
      月五日，其再審之理由發生於判決確定後者，自發生時起，未逾五年，如在原
      審訴訟程序提出，經鈞院斟酌，必可受較有利之裁判，為此依據民事訴訟法第
      四百九十六條第一項第十三款，同法第五百條第一項、第二項、第三項之規定
      ，檢具得使用之建築執照，提起再審之訴。
三、證據：閱覽卷宗聲請狀影本乙份及收據、建築執照影本乙份、土地登記謄本影本
    四紙、事實陳述書乙份。
乙、再審被告方面：本件未經言詞辯論，再審被告亦未提出書狀作何聲明或陳述。
丙、本院依職權調閱臺灣彰化地方法院九十二年度訴字第三三八號（含本院九十二年
    度上易字第四五二號、九十三年度再易字第五五號）、九十三年度訴字第六二五
    號等民事卷。
　　　理　　　由
一、按再審之訴，應於三十日之不變期間內提起。前項期間，自判決確定時起算，判
    決於送達前確定者，自送達時起算；其再審之理由發生或知悉在後者，均自知悉
    時起算，民事訴訟法第五百條第一項、第二項定有明文。查本件再審原告於九十
    三年八月五日收受本院九十二年度上易字第四五二號民事判決，該事件為不得上
    訴第三審之案件，經本院於九十三年七月十三日宣示判決即告確定，惟再審原告
    主張其係於同年十二月七日，始因與訴外人陳素蓮等之返還不當得利事件訴訟，
    經閱覽該案向彰化縣田中鎮公所調取之使用執照號碼八二田建字第二三四九號全
    卷完畢，並影印而得使用該建築執照資料等情，有再審原告閱覽卷宗聲請狀附臺
    灣彰化地方法院九十三年度訴字第六二五號民事卷可稽，並據本院調閱上開民事
    卷無訛。是再審原告主張其於閱覽前開文書並影印後，始有民事訴訟法第四百九
    十六條第十三款「當事人發現未經斟酌之證物或得使用該證物者。」之再審事由
    ，再審期間應自其發現並得使用該文書時之九十三年十二月七日起算，並無不合
    。則再審原告於九十四年一月四日提起本件再審之訴，既未逾三十日，從而，應
    認再審原告已遵守三十日之不變期間，合先敘明。
二、本件再審原告提起再審之訴主張：原確定判決係以再審原告於取得再審被告所交
    付房屋設計圖後，未申請地政機關測量指界，未洽知再審被告即自行僱工建造，
    並本身擔任監工，自為建築為由，認再審原告應負百分之六十之過失責任。惟查
    ，再審原告因與訴外人陳素蓮之不當得利之訴訟，再審原告於九十三年十二月七
    日閱卷時，發現該案向田中鎮公所調閱建物之建築執照資料載有「開工日期：民
    國八十一年六月二十五日」，且其中關於基礎、一樓板、二樓板、三樓板及竣工
    等勘驗項目部分均經承造人會同監造人查核簽章；故依台灣省建築管理規則第二
    十八條規定及兩造委託處理事務非只設計、監造，尚包含承造，且其申請文件均
    由再審被告在處理等情觀之，足見再審被告事先已受再審原告之告知，方能於上
    開文件蓋有監造人與承造人之印章後而完成建築物。又本件之開工日期為八十一
    年六月二十五日已如前述，同年九月三十日土地分割，十月五日登記完畢，簡言
    之，是先建造後分割，亦未越界址建築，故申請地政機關測量指界，非爭執重點
    。是再審原告不應負百分之六十過失責任，爰依民事訴訟法第四百九十六條第一
    項第十三款提起再審之訴，請求廢棄原確定判決對再審原告不利部分，並請求再
    審被告再給付依再審原告所受損害四十五萬一千四百四十四元計算之百分之六十
    部分，即二十七萬零八百六十六元。
三、按民事訴訟法第四百九十六條第一項第十三款規定得提起再審之訴，除當事人發
    現未經斟酌之證物或得使用該證物者外，尚須以該證物如經斟酌，當事人可受較
    有利益之裁判為要件，如該證物縱加斟酌，仍不能認為當事人可受較有利之裁判
    者，即難認再審之訴為有理由（最高法院八十一年度台上字第二七二七號判決意
    旨參照）。又所謂當事人發見未經斟酌之証物或得使用該証物，係指前訴訟程序
    事實審之言詞辯論終結前已存在之証物，因當事人不知有此致未經斟酌，現始知
    之；或雖知有此而不能使用，現始得使用者而言。若證物在前訴訟程序業經提出
    ，而為法院所不採，即非此之所謂發現未經斟酌之證物。又倘當事人早知有此證
    物得使用而不使用，即無所謂發見，自不得以之為再審理由。是當事人於前訴訟
    程序中已提出而未經斟酌之證物，並不包括在內，此與同法第四百九十七條所定
    ，就足影響於判決之重要證物，漏未斟酌者，僅限於不得上訴於第三審法院之事
    件，始得提起再審之訴對照觀之，亦甚為明顯（最高法院八十七年度台上字第一
    一六０號、七十七年度台上字第五九二號民事判決參照。經查：
（一）本件再審原告於本件前審即本院九十二年度上易字第四五二號確定判決（下稱
      確定判決）審理中即主張再審被告於八十一年間受伊委任，規劃位於彰化縣田
      中鎮○○段第一二二一之六至第一二二一之一一號等六筆土地上六間房屋之建
      築設計，並處理有關監造、申請建築許可及使用執照等事宜；且受有報酬。詎
      再審被告於前述六間房屋施工期間，僅將房屋設計圖交付伊，而未依建築師法
      第十九條之規定，至工地現場監工，廢弛業務上應盡之義務，致上述六間房屋
      中坐落一二二一之十一地號土地上之房屋實際建造面積較出售予訴外人陳素蓮
      之房屋買賣契約所載面積多二○點六九一坪，致伊受有損害。爰依委任契約之
      法律關係，請求再審被告賠償其損害。經原確定判決認再審被告借用賴萬來建
      築師名義，實際受任為系爭房屋建築之設計及監造業務，依雙方委任契約之本
      旨，自仍有負監督營造業依照建築師法第十七條設計之圖說施工，並負監督該
      工程施工之責任，而系爭坐落一二二一之一一號土地上之房屋，因再審被告未
      至工地現場監督，以盡其監造之責，致該房屋建造後之面積較設計圖面積多出
      二○．六九一坪，則再審被告未盡監造之責任，違反受任人應盡之義務，造成
      損害，自應對再審被告負賠償之責（見原確定判決理由三）。是原確定判決既
      已認定再審被告借用賴萬來建築師名義，實際受任為系爭房屋建築之設計及監
      造業務，未盡監造責任，再審被告就損害之發生有過失。則再審原告所舉證物
      即前揭其所調閱建物之建築執照資料，其中關於建物基礎、一樓版、二樓版、
      三樓版及竣工等勘驗項目部分均經承造人會同監造人查核簽章之資料，亦僅足
      證明再審被告負有監造義務，與再審原告於原確定判決所主張及原確定判決就
      再審被告負過失責任之認定並無相悖。
（二）又再審原告主張前揭其所調閱之建築執照上載有「開工日期：民國八十一年六
      月二十五日」；另依土地登記簿謄本之記載，系爭土地係同年九月三十日土地
      分割，十月五日登記完畢，簡言之，是先建造後分割，亦未越界址建築，故申
      請地政機關測量指界，非爭執重點，原確定判決以其未申請地政機關測量指界
      ，應負百分之六十過失責任，即有未當云云。惟查，再審原告所舉證物即系爭
      房屋之建造執照，為再審原告提起原確定判決之訴前，即再審原告於八十三年
      六月三十日對再審被告提起背信、偽造文書等刑事告訴中即已提出，此有上開
      刑事告訴狀附於本院九十二年度上易字第四五二號確定判決卷可稽（見原確定
      判決卷第一０二、一０三頁）；另土地登記簿謄本亦為再審原告於原確定判決
      審理中所提出；再審原告並曾以之為新證物，對原確定判決提起再審之訴，經
      本院以九十三年度再易字第五五號民事判決駁回再審原告之訴等情，業據本院
      調閱上開民事卷無訛。足見再審原告所舉上開證物，均為其於原確定判決審理
      中即已知悉並已引用或得引用，揆諸上開最高法院判例意旨，即非屬民事訴訟
      法第四百九十六條第一項第十三款所規定之證物。再者，原確定判決係認定：
    　再審被告未盡監造之義務，有所過失；惟再審原告於取得再審被告所交付之房
    　屋設計圖後，未申請地政機關測量指界，未洽知再審被告即自行僱工建造，並
    　本身擔任監工，自為建築，此有再審原告在台灣彰化地方法院檢察署八十七年
    　度偵字第二八四三號乙案之供述可明；並據再審原告於前審一審理中自承：「
  　　房子是我蓋的，是根據被告所繪的圖所蓋的」等語在卷。是再審原告對本件損
    　害之發生及形成，顯然亦有過失，且較之再審被告為重大。經綜合斟酌雙方過
    　失情節，認再審被告應負百分之四十，再審原告應負百分之六十之過失責任（
    　見原確定判決理由五）。原確定判決既斟酌雙方過失情節，認再審原告應負百
    　分之六十賠償責任，要無不當，是再審原告所提上揭證物，並不足動搖原確定
    　判決而使其受較有利益之裁判，再審原告主張原確定判決有民事訴訟法第四百
    　九十六條第一項第十三款之再審事由，顯非足取。
四、末按再審之訴顯無再審理由者，得不經言詞辯論，以判決駁回之，民事訴訟法第
    五百零二條第二項定有明文。本件再審原告主張發現未經斟酌、且如經斟酌可受
    較有利益之裁判之證物，顯非可採，已如前述。從而，其執此依民事訴訟法第四
    百九十六條第一項第十三款提起本件再審之訴，顯無再審理由，爰不經言詞辯論
    ，以判決駁回之。
五、據上論結，本件再審之訴為無理由，依民事訴訟法第五百零二條第二項、第七十
    八條，判決如主文。
中　　　華　　　民　　　國　　九十四　　年　　　三　　　月　　三十一　　日
~B1民事第二庭審判長法　官　童有德
~B2　　　　　　　　法　官　蔡秉宸
~B3　　　　　　　  法  官　翁芳靜
右為正本係照原本作成。
不得上訴。
~B 　 　　　　　　書記官　陳麗玉
中　　　華　　　民　　　國　　九十四　　年　　　四　　　月　　　一　　　日
                                                                        Ｂ
